【裁判字號】    99,交抗,2060
【裁判日期】    991130
【裁判案由】    違反道路交通管理處罰條例
【裁判全文】
臺灣高等法院交通事件裁定            99年度交抗字第2060號
抗  告  人
即受處分人  李榮耀
上列抗告人因違反道路交通管理處罰條例案件，不服臺灣板橋地
方法院中華民國99年9 月10日所為99年度交聲字第2013號裁定（
原處分案號：臺北市交通事件裁決所99年5 月19日北市裁罰字第
裁22-C00000000號），提起抗告，本院裁定如下：
    主  文
抗告駁回。
    理  由
一、原裁定意旨略以：（一）異議人即受處分人李榮耀（下稱受
    處分人）係營業小客車駕駛人，於民國91年6 月3 日領得營
    業小客車駕駛人執業登記證（執業登記證號：F022922 號）
    ，嗣於98年5 月18日換領前揭證號之營業小客車駕駛人執業
    登記證，有效日期迄101 年5 月1 日止，有原審卷附之受處
    分人執業登記資料可稽；又受處分人前因自98年5 月22日起
    至同年6 月5 日止，駕駛車牌號碼3758-VF 號自小客車，搭
    載應召女子往來賓館與不特定男客從事性交易，犯有刑法第
    231 條第1 項之意圖使女子與他人為性交之行為，而媒介以
    營利罪，經原審法院於98年8 月17日以98年度簡字第6385號
    判處有期徒刑3 月，如易科罰金，以新臺幣（以下同）1000
    元折算1 日，於98年9 月15日判決確定，嗣經臺北縣政府警
    察局於99年4 月2 日以北縣警交計裁字0000000000號違反道
    路交通事件裁決書廢止受處分人之計程車駕駛人執業登記、
    併自該裁決日起3 年不得申辦職業登記，另於同日掣單舉發
    受處分人在執業期中，因有犯刑法第231 條第1 項之罪經法
    院判決有期徒刑以上之刑確定之事實，臺北市交通事件裁決
    所（以下簡稱原處分機關）遂於99年5 月19日以北市裁罰字
    第裁22-C00000000號違反道路交通管理事件裁決書，依道路
    交通管理處罰條例第37條第3 項及第67條第2 項之規定，裁
    處受處分人：(1)吊銷駕駛執照3 年，駕駛執照限於99年6 月
    18日前繳送；(2)上開駕駛執照逾期不繳送者，自99年6 月19
    日起逕行註銷駕駛執照；(3)駕駛執照吊（註）銷後，自吊（
    註）銷之日起，3 年內不得重新考領駕駛執照等情。有臺北
    縣政府警察局99年4 月2 日北縣警交大字第C00000000 號舉
    發違反道路交通管理事件通知單、臺北縣政府警察局99年4
    月23日北縣警交字第0990062297號函、本院被告前案紀錄表
    、原審98年度簡字第6385號刑事判決書、臺灣板橋地方法院
    檢察署檢察官98年度偵字第15907 號聲請簡易判決處刑書等
    在卷可稽，堪予認定。（二）道路交通管理處罰條例第37條
    第3 項所稱執業期中犯刑法第230 條至第236 條之罪，係指
    營業小客車駕駛人於執業登記證之有效期間內犯刑法第230
    條至第236 條罪，此觀該條文用語係以「執業期中」而非「
    執業中」自明，且其立法目的在保障營業小客車乘客之安全
    ，及避免駕駛人利用營業小客車犯案，凡營業小客車駕駛人
    於執業期中犯妨害風化案件者，均有危害乘客安全及利用營
    業小客車犯案之虞，其經法院判決有期徒刑以上之刑確定者
    ，均應吊銷其營業小客車登記證及駕駛執照，始符該條規範
    意旨，至於營業小客車駕駛人於犯刑法第230 條至236 條之
    罪時事實上是否執業，在所不問，受處分人以其非駕駛計程
    車犯刑法第231 條第1 項妨害風化罪等語為辯，要無足採。
    （三）「人民之工作權為憲法第15條規定所保障，其內涵包
    括人民選擇職業之自由。人民之職業與公共福祉有密切關係
    ，故對於從事一定職業應具備之資格或其他要件，於符合憲
    法第23條規定之限度內，得以法律或法律明確授權之命令加
    以限制。中華民國88年4 月21日修正公布之道路交通管理處
    罰條例第37條第1 項規定：『曾犯故意殺人、搶劫、搶奪、
    強盜、恐嚇取財、擄人勒贖或刑法第221 條至第229 條妨害
    性自主之罪，經判決罪刑確定者，不准辦理營業小客車駕駛
    人執業登記。』乃基於營業小客車營運及其駕駛人工作之特
    性，就駕駛人個人應具備之主觀條件，對人民職業選擇自由
    所為之限制，旨在保障乘客之安全，確保社會之治安，及增
    進營業小客車之職業信賴，與首開憲法意旨相符，於憲法第
    23條之規定，尚無牴觸。又營業小客車營運之管理，因各國
    國情與治安狀況而有不同。相關機關審酌曾犯上述之罪者，
    其累、再犯比率偏高，及其對乘客安全可能之威脅，衡量乘
    客生命、身體安全等重要公益之維護，與人民選擇職業應具
    備主觀條件之限制，而就其選擇職業之自由為合理之不同規
    定，與憲法第7 條之平等原則，亦屬無違。惟以限制營業小
    客車駕駛人選擇職業之自由，作為保障乘客安全、預防犯罪
    之方法，乃基於現階段營業小客車管理制度所採取之不得已
    措施，但究屬人民職業選擇自由之限制，自應隨營業小客車
    管理，犯罪預防制度之發展或其他制度之健全，就其他較小
    限制替代措施之建立，隨時檢討改進；且若已有方法證明曾
    犯此等犯罪之人對乘客安全不具特別危險時，即應適時解除
    其駕駛營業小客車執業之限制，俾於維護公共福祉之範圍內
    ，更能貫徹憲法人民工作權之保障及平等原則之意旨，併此
    指明。」司法院釋字第584 號解釋亦有明文，該號解釋已揭
    櫫對於從事一定職業應具備之資格或其他要件，於符合憲法
    第23條規定之限度內，得以法律或法律明確授權之命令加以
    限制，於限制人民從事一定職業應具備之資格或其他要件之
    法律未經廢止或宣告違憲前，各級機關均應受該法律之限制
    ，是受處分人以系爭處分影響其生存權、工作權，且不符合
    比例原則等語，即與上揭解釋意旨不符，尚不足採；況為保
    障乘客之安全，確保社會之治安，及增進營業小客車之職業
    信賴，曾犯前述之罪，經判決罪刑確定者，不准辦理營業小
    客車駕駛人執業登記，乃基於營業小客車營運及其駕駛人工
    作之特性，就駕駛人個人應具備之主觀條件，對人民職業選
    擇自由所為之限制，業如前述，則本件受處分人於遭舉發斯
    時，既持有有效之計程車駕駛人執業登記證，即有隨時執業
    之可能性，則其復於執業期間犯妨害風化罪，容存有對計程
    車乘客安全之潛存危險性，即有前述條例第37條第3 項之適
    用，併此敘明；再者，上開道路交通管理處罰條例規定僅剝
    奪受處分人從事營業小客車駕駛行為，並非完全禁止受處分
    人從事與乘客安全及社會治安無涉之其他行業，自無違背憲
    法第15條工作權之保障，況且憲法工作權之保障，遇有憲法
    第23條之情形，亦得以法律限制之，是受處分人以系爭處分
    影響其生存權等語，亦不足採。（四）又道路交通管理處罰
    條例第68條明文規定：汽車駕駛人，因違反道路交通管理處
    罰條例及道路交通安全規則之規定，受吊銷駕駛執照處分時
    ，吊銷其持有各級車類之駕駛執照；另按道路交通安全規則
    第53條規定，汽車駕駛執照區分為小型車、大貨車、大客車
    、聯結車、輕型機車及重型機車駕駛執照等，並於小型車以
    上駕駛執照再區分普通及職業部分，惟其係為應我國車輛分
    類所為之區分，各類駕駛執照應考資格雖有一同之經歷需求
    ，但其考驗及格，獲准駕車行駛道路之權利則為一致，亦即
    經處吊銷駕駛執照處分時，不論是否為取得較高等級車類之
    駕駛資格者，均無可持較低等級車種駕照再駕車行駛於道路
    之權利，有關違反前述條例相關規定致須接受吊銷駕駛執照
    處分者，意謂其違規行為對道路交通秩序之維持及道路交通
    安全已生較大之影響，故道路交通管理處罰條例第68條規定
    吊銷其持有各級車類之駕駛執照，以限制其繼續駕車行駛道
    路之權利，其係屬駕駛行為之限制，並不因所持駕駛執照種
    類不同而有所差異，故道路交通管理處罰條例第68條所指吊
    銷其持有各級車類之駕駛執照，除係指道路交通安全規則第
    53條分類所指之駕駛執照外，自亦包括道路交通安全規則第
    61條所准予駕駛較低級車類之駕駛資格，是原處分機關就受
    處分人持有之駕駛執照予以吊銷，亦屬有據，受處分人辯稱
    ：能否僅處以廢止其執業登記，而不要吊銷駕駛執照，吊銷
    其駕駛執照係違反憲法保障人民生存權、工作權意旨，更違
    反比例原則等語，要難憑採。（五）綜上，原處分機關對受
    處分人之違規行為以99年5 月19日北市裁罰字第裁22-C0000
    0000號裁決書所為前揭裁處，於法尚無不合，應予維持，因
    而駁回受處分人之聲明異議等語。
二、抗告意旨略以：（一）受處分人並非行車違規、酒駕、事故
    撞人等而須受吊銷駕照處罰，若以上開事由而受吊銷駕照處
    罰，且伊為從事駕車送貨工作者，則在憲法第23條為維持社
    會秩序、增進公共利益之考量下，駕照仍須吊銷；然伊之駕
    車行為並未對交通秩序和交通安全造成影響，只要改從事與
    乘客安全、社會治安之駕車送貨工作，即應受憲法第15條工
    作權之保障，亦無違憲法第23條，是伊之駕照應免受吊銷處
    分。（二）計程車職業登記證須放置於計程車右前方明顯處
    及副駕駛座座椅背面，未有該證則乘客將拒乘、警方會取締
    ，受處分人之計程車職業登記證已被廢止，已無法再行載客
    。然駕駛執照是放在口袋皮夾裡面，不能一目瞭然，故計程
    車職業登記證與駕照對乘客安全之保障，孰重孰輕顯而易見
    ，以道路交通管理處罰條例第37條第3 項規定廢止計程車職
    業登記證，已足達保障乘客安全之目的，並無必要再吊銷駕
    駛執照，否即違反憲法第23條所稱之必要性。（三）依行政
    程序法第7 條所規定行政行為之原則包括適當性、必要性、
    妥當性等，受處分人之執業登記證已被廢止，無法再駕駛計
    程車，處罰已達目的，再吊銷駕駛執照實無必要；且禁止受
    處分人駕駛計程車有多種方法，廢止職業登記證，伊即無法
    再駕駛計程車，若再吊銷駕照，伊無法開車送貨賺錢謀生，
    生活會有困難，傷害很大，不符對人民產生損害最少之必要
    性原則；廢止受處分人之執業登記證已足達保障乘客安全之
    目的，再吊銷駕照，受處分人不能開貨車謀生，生活陷入困
    境，伊已50歲，一般工作無人會錄用伊，又無其他專長，只
    會開車，且有前科，保全也不能擔任，為了禁止受處分人開
    計程車，如此用大砲打小鳥的處罰方式，造成損益失衡、手
    段過當，不符比例原則，伊駕照應免受吊銷。（四）受處分
    人犯妨害風化罪時，所駕駛者為自用小客車，目前全國駕駛
    自用小客車而犯妨害風化罪者，並無吊銷駕照之處罰，受處
    分人之駕照亦應受憲法第7 條之平等權之保障，免受吊銷。
    （五）依中央法規標準法第11條：法律不得牴觸憲法，受處
    分人本件抗告皆以憲法為理由，請求免受吊銷駕照之處罰，
    若要駁回本件抗告，請求聲請釋憲等語。
三、按計程車駕駛人，在執業期中，犯竊盜、詐欺、贓物、妨害
    自由或刑法第230 條至第236 條各罪之一，經第一審法院判
    決有期徒刑以上之刑後，吊扣其執業登記證；其經法院判決
    有期徒刑以上之刑確定者，廢止其執業登記，並吊銷其駕駛
    執照；又計程車駕駛人違反前條及本條規定，應廢止其執業
    登記或吊扣其執業登記證者，由警察機關處罰，不適用第8
    條第1 項第1 款規定，道路交通管理處罰條例第37條第3 項
    、第5 項分別定有明文。又依道路交通管理處罰條例第37條
    第3 項之規定吊銷駕駛執照者，3 年內不得考領駕駛執照；
    汽車駕駛人，因違反道路交通管理處罰條例及道路交通安全
    規則之規定，受吊銷駕駛執照處分時，吊銷其持有各級車類
    之駕駛執照，道路交通管理處罰條例第67條第2 項、第68條
    亦分別著有明文。
四、受處分人之抗告意旨厥為爭執其駕駛執照不應併受吊銷之處
    分，然查：
（一）受處分人係領有營業小客車駕駛人執業登記證之營業小客
      車駕駛人，該登記證有效日期迄101 年5 月1 日止，其於
      執業期中，因犯刑法第231 條第1 項之意圖使女子與他人
      為性交之行為，而媒介以營利罪，而有道路交通管理處罰
      條例第37條第3 項規定之違規事實等情明確，已詳如前述
      ，其所犯該罪既經法院判處罪刑確定，依該條項規定，即
      應廢止其執業登記，並吊銷其駕駛執照。
（二）受處分人雖舉行政程序法第7 條揭櫫行政行為應依循之各
      項原則，主張原處分機關吊銷其駕駛執照，不符適當性、
      必要性、妥當性等原則等語，然參諸道路交通管理處罰條
      例第37條第3 項規定文義，計程車駕駛人，在執業期中，
      犯刑法第231 條之罪，經法院判決有期徒刑以上之刑確定
      者，即應廢止其執業登記，並吊銷其駕駛執照，為立法者
      依其權限所制定之單一裁罰規範，凡符合該要件者，均生
      相同之法效果，原處分機關及法院僅能審酌要件是否符合
      ，如認符合該規定之要件，對於相應之法律效果，並無裁
      量之權限，即無適用上開行政程序法之餘地。又按道路交
      通管理處罰條例第68條業於94年12月14日修正公布，經行
      政院以95年2 月27日行政院院臺交字第0950082898號令核
      定自95年3 月1 日施行，該條修正前規定：「汽車駕駛人
      ，因違反本條例及道路交通安全規則之規定，受吊扣或吊
      銷駕駛執照處分時，吊扣或吊銷其持有各級車類之駕駛執
      照。」經修正為：「汽車駕駛人，因違反本條例及道路交
      通安全規則之規定，受吊銷駕駛執照處分時，吊銷其持有
      各級車類之駕駛執照。」係將「吊扣」駕駛執照處分效力
      擴及吊扣所持有之各級車類駕駛執照之規定刪除。考其修
      正理由，乃舊法將違規駕駛人所持有各級車類之駕駛執照
      一併吊扣失之過酷，影響人民工作及生活甚鉅，故依修正
      後規定，受吊扣駕駛執照處分時，不再吊扣其持有各級車
      類之駕駛執照，僅於受吊銷駕駛執照處分時，始吊銷其持
      有各級車類之駕駛執照，限縮修正前條文之適用範圍，自
      該修正內容以觀，可徵立法者仍認因重大違規而受吊銷駕
      駛執照處分之駕駛人，不宜再從事駕駛行為。至受處分人
      於吊銷駕照期間，縱其生計因受影響，然並非不得尋其他
      工作機會以為謀生，尚難以此作為不吊銷受處分人駕照之
      事由。況違反道路交通管理處罰條例第37條第3 項規定而
      受吊銷駕駛執照之人，依同條例第67條第2 項之規定，3
      年內不得考領駕駛執照，故受處分人仍得於3 年後再向公
      路主管機關考領駕駛執照，立法者顯已為衡平考量，使受
      處分人仍有重新考領駕照之機會。
（三）原審本於同上見解，認原處分機關依道路交通管理處罰條
      例第37條第3 項、第67條第2 項，裁處受處分人：「(1)吊
      銷駕駛執照3 年，駕駛執照限於99年6 月18日前繳送；(2)
      上開駕駛執照逾期不繳送者，自99年6 月19日起逕行註銷
      駕駛執照；(3)駕駛執照吊（註）銷後，自吊（註）銷之日
      起，3 年內不得重新考領駕駛執照。」於法有據，經核並
      無違誤。原審駁回抗告人異議之聲明，已敘明所憑之證據
      及認定之理由，抗告意旨置原裁定明白之論斷於不顧，猶
      持已為原裁定指駁之陳詞再事爭辯，並無理由，應予駁回
      。
五、據上論結，應依道路交通案件處理辦法第26條，刑事訴訟法
    第412 條，裁定如主文。
中    華    民    國    99    年    11    月    30    日
                  刑事第十九庭審判長法  官  鄧振球
                                    法  官  潘翠雪
                                    法  官  彭幸鳴
以上正本證明與原本無異。
不得再抗告。
                                    書記官  陳靜姿
中    華    民    國    99    年    11    月    30    日

司法院資訊處製作；財團法人民間司法改革基金會備份。
